臺灣高等法院刑事判決　　　　　　　　94年度上訴字第2424號
上　訴　人
即　被　告　子○○
選任辯護人　施小凡律師
上列上訴人因偽造文書等案件，不服臺灣桃園地方法院93年度訴
字第1737號，中華民國94年6月6日第一審判決（起訴案號：臺灣
桃園地方法院檢察署93年度偵緝字第65號），提起上訴，本院判
決如下：
    主  文
原判決撤銷。
子○○連續行使偽造私文書，足以生損害於他人，處有期徒刑壹
年貳月，緩刑伍年。
被訴侵占部分無罪。
    事  實
一、子○○自民國86年間某日起，在其原位於桃園縣中壢市○○
    街163巷26之1號住處，陸續招募均由其本人自任會首，採內
    標制、會員人數、會金、底標、起迄日期、開標日期等如附
    表一編號一、二所示之二個民間互助會，並以投標金額最高
    之人為得標者，二會開標地點皆在上開地點，且由其負責主
    持開標、收款等事宜。而其因以會養會致週轉不靈之故，竟
    基於意圖為自己不法所有及行使偽造私文書之概括犯意，於
    附表一所示編號一、二互助會進行期間內，自89年11月10日
    起至90年2月5日止，先後由其於附表二編號一、二互助會開
    標之日（即附表二所示冒標日期），在上開開標地點，利用
    擔任會首及主持開標之便，趁部分活會會員未到現場投標及
    參與開標之會員相互間不熟悉之機會，以口頭佯稱有未到場
    會員委其投標，而以在空白紙上偽填姓名、出標金額各如附
    表二所示之被冒標會員、標息金額之方式，依習慣表示投標
    會員競價投標之意思表示，用資偽造各該會員以如附表二之
    不等金額競標之標單之準私文書，連續偽造標單，再先後出
    示所偽造之上紙標單予到場會員而行使之，連續向其他會員
    騙稱已由如附表二所示被冒標會員，以如附表二所示標息金
    額得標，均足以生損害於如附表二所示被冒標會員及全體活
    會會員，而以此方式冒標如附表二所示活會會員之會，並以
    如附表二所示之標息金額得標，再告知各活會會員遭冒標會
    員之得標金額，以此方式使各次活會會員（包括被冒用姓名
    之活會會員）陷於錯誤，皆如數交付會款，而分別詐得如附
    表二所示之金額共361,500元。
二、嗣於90年3月中旬，除附表一編號一互助會已結束外，附表
    一編號二之互助會無故停標，經上開互助會之會員甲○○○
    等人屢次催討後，子○○始出面協調，而於同年5月4日，甲○○○等人向桃園縣中壢市調解委員會聲請進行調解時，經
    活會會員間互相查核，發現附表一編號一互助會之尾會，竟
    尚有辛○○○、王瓊瑩（即甲○○○之女）、庚○○等3名
    活會會員，而附表一編號二互助會之尾會，仍有甲○○○、
    庚○○、壬○○○（即蔣太太）等三名活會會員，始查悉上
    情。
三、案經被害人甲○○○、癸○○、戊○○、丑○○○、庚○○
    、丁○○、己○○○、壬○○○、丙○○○、辛○○○、乙○○訴請臺灣桃園地方法院檢察署檢察官偵查起訴。
    理  由
壹、有罪部分：
一、訊據被告子○○雖前於偵查及原審否認有冒標情事，辯稱：
    告訴人甲○○○、壬○○○、庚○○等人是要拿尾會賺利息
    ，其有向他們說，倘有需要會用他們的名義來標會，再給他
    們利息錢，故並未冒標云云。惟被告嗣於本院對於有如附表
    二所示之冒標情形已供承不諱，且查：
（一）上開事實，業據告訴人甲○○○、辛○○○、庚○○、壬○○○指訴綦明，並有互助會單（見第18278號偵查卷第
      11、12頁、本院卷第44頁）、甲○○○及壬○○○分別提
      出記載附表一編號二互助會標息之資料（見原審卷第127
      至128頁、本院卷第44頁）在卷可參。被告於本院所為自
      白，核與事實相符，所辯：只是以甲○○○等名義標會，
      有另外知會云云，委無可採。
（二）附表一編號二互助會之人數，依告訴人等提出告訴時之互
      助會單係記載35人，時間自87年6月5日至90年4月5日（見
      第18278號偵查卷第12頁），而依告訴人壬○○○於本院
      提出之互助會單係36人，時間自87年6月5日至90年5月5日
      （見本院卷第44頁）。經詢之被告供稱：此會總共36人，
      因起會後又有人加入，而舊有的互助會單沒有改，也沒有
      收回等語（見本院卷第41頁）。可見上開互助會實係36人
      ，時間自87年6月5日至90年5月5日，告訴人等於提出告訴
      時所附之互助會單是原來舊的，應該再加上1人，時間亦
      予延長一個月才正確。
（三）關於冒標之時間及金額，被告已於本院認罪如附表二所示
      。而告訴人甲○○○及壬○○○提出記載附表一編號二互
      助會之標息金額資料：(1)89年12月5日，二人均記載6300
      元（見原審卷第128頁、本院卷第44頁），亦與被告自承
      之標息相同，足以認定該次標息為6,300元。(2)然90年1月
      5日，甲○○○記載6,000元，壬○○○記載6,500元；90
      年2月5日，甲○○○記載6,200元，壬○○○記載6,500元
      （見原審卷第128頁、本院卷第44頁），二人所記載之金
      額略有出入。經再加確認並與被告自承之金額核對，據其
      等陳明：90年1月5日為6,000元、90年2月5日為6,200元（
      見本院卷第41至42頁），徵諸告訴人甲○○○、壬○○○
      因此二次皆未到場參與開標，乃詢問被告標金若干予以記
      載，經其等供明在卷（見本院卷第41頁），不無聽錯、記
      錯之可能，既經確認以告訴人甲○○○記載之標息，與被
      告供承之標息一致而屬正確，即予認定90年1月5日為
      6,000元、90年2月5日為6,200元。
（四）就附表一編號一互助會，被告係冒用「王瓊瑩」（即甲○○○之女）名義冒標，此經告訴人甲○○○於原審稱：十
      日之尾會是其女兒王瓊瑩的會沒有標（見原審卷第93頁）
      ，上開事實亦經被告是認在卷。故被告係以王瓊瑩之名義
      冒標，而非起訴書所指之甲○○○。
（五）另起訴書指及被告於附表一編號一互助會虛構「乙○○」
      為會員，於附表一編號二互助會虛構「戊○○」為會員云
      云。而是否以虛構會員加入，涉及被告冒標時，究有若干
      活會會員之人數認定，影響詐得金額之計算。詳言之，被
      告於冒標時，所詐得者乃其冒標時仍為活會之所有會員繳
      交之會款。而被告自行虛列會員，雖尚未以該虛構之名義
      標會，但該會員並非真正之活會會員，只是名義上該會尚
      未標取，實質上此會為被告本人，並無被告向自己收取被
      詐騙金額之情事，亦即此虛構會員毋須算入活會之會員人
      數。經查：
    １告訴人乙○○雖於偵查中初稱：被告以其名義參加附表一
      編號一之互助會，但實際上其並未參加（見第18278號偵
      查卷第42頁），然嗣表示無法確定（見原審卷第86頁），
      再經查證結果，陳稱：就上開互助會有參加二會，先前因
      資料不全，以為沒有參加，事實上有參加等語（見原審卷
      第148、149頁）。對照此次互助會單，確實列乙○○參加
      二會（見第18278號偵查卷第11頁）。是就編號一之互助
      會，並無公訴人所指被告虛列「乙○○」名義參加一事。
    ２告訴人戊○○於偵查及原審雖指稱：並未參加附表一編號
      二之互助會（見第18278號偵查卷第41頁、原審卷第89、9
      1頁），惟嗣改稱：會單上有記載其名字的都有參加，原
      本說沒有參加，可能是記錯了（見原審卷第103頁）。而
      被告召集之互助會甚多（除上開有冒標之2個互助會外，
      告訴人等於提出告訴時尚提出另外3張會單），會員如非
      仔細核對會單，確不無錯置或記憶疏誤之情形，告訴人戊○○既表示確有加入，此會自亦無被告虛構名義參加之情
      形。
（六）本件計算被告詐欺會款所得之方式：
    １按死會會員本即有繳交會款之義務，故僅有該次活會會員
      所繳交之金額，始為被告該次詐得之款項。又本件互助會
      均採內標制，活會會員在繳交會金時，均應先扣除當次標
      息，故活會會員被詐欺之金額，亦應扣除該次標息。
    ２再活會會員之人數固應隨每次標會，而次第減少一人，惟
      該次標會如係被告所冒標，則實無已得標之活會會員，自
      無須減少一人。故每次被詐欺之活會會員人數，除該次標
      會理論上所餘之活會會員人數外，並應按被告之前冒標之
      次數，加計活會會員之人數。
    ３據上，被告一次冒標，所詐得之金額計算公式為：（會金
      －該次標息）×（應有之活會會員人數＋被告之前冒標之
      次數）＝詐欺金額。
    ４依上說明，計被告於附表一編號一之互助會中，冒標3會
      ，詐得112,500元；於附表一編號二之互助會中，共冒標3
      會，詐得249,000元；以上被告詐欺所得金額，合計361,5
      00元。
（七）詐欺取財罪性質上係屬即成犯，則被告雖於事後已清償部
      分冒標所得款項，經告訴人甲○○○等陳明在卷，然被告
      事後所為之部分清償行為係涉犯後態度，並不影響行為時
      所具有之犯罪故意。
（八）綜上所述，本件事證明確，被告犯行堪以認定。
二、論罪部分：
（一）按在標單上記載姓名與競標之利息，並未書明「標單」字
      樣者，依我國民間互助會之習慣，可認定其上之文字，即
      為表示出標人及其競標之利息等用意之證明，應屬刑法第
      220條第1項之準文書（最高法院92年度台上字第6903號判
      決參照）。又冒用他人名義在標單上書寫姓名及所出利息
      之行為，依民間互助會之習慣，除表示標會之會員外，另
      表示該名義人願出所書之利息金額標取會款，並非單純之
      只為投標會員之識別，故於標單上冒簽他人姓名，乃表示
      投標名義人簽名之意思，應認係偽造他人之署押。此與於
      郵政存簿儲金提款單儲戶姓名欄填寫儲戶姓名，僅在識別
      帳戶為何人，以便郵政人員查出存戶卡片之情形不同（最
      高法院87年度台非字第12號判決參照）。
（二）被告於冒標會款時，以被冒標會員之名義在空白紙上偽填
      姓名、出標金額，再於開標後，出示予其他不知情之活會
      會員為得標之表示，但未書寫「標單」字樣，業據告訴人
      甲○○○、丑○○○、乙○○陳述在卷，並為被告所是認
      。則該標會單在習慣上足以辨明係該會員以所書數字為標
      息金額參加競標之標單，自應依刑法第220條第1項規定，
      以私文書論。而偽填被冒用會員姓名，尚屬偽造署押。故
      核被告所為，係犯刑法第216條、第210條、第220條第1項
      之行使偽造準私文書罪及同法第339條第1項詐欺取財罪。
      所為偽造署押之低度行為為偽造準私文書之高度行為所吸
      收，偽造準私文書之低度行為，為其行使之高度行為所吸
      收，均不另論罪。被告每次詐欺取財犯行，係以一冒標後
      詐取會款行為而對各個活會會員（當時之活會會員）為之
      ，均為想像競合犯，應從一重之詐欺取財罪處斷。其先後
      多次行使偽造私文書、詐欺取財犯行，時間緊接，犯罪構
      成要件相同，顯各係基於概括犯意為之，均為連續犯，各
      以一罪論，併均應依法加重其刑。所犯行使偽造準私文書
      罪與詐欺取財罪二罪間，有方法與結果之牽連犯關係，應
      依刑法第55條之規定，從一重之行使偽造準私文書罪處斷
      。公訴人雖未敘及被告以王瓊瑩名義冒標部分，惟此既與
      前揭有罪部分有上開裁判上一罪關係，自為起訴效力所及
      ，應併予審究。
三、原審認被告所犯罪證明確，予以論罪科刑，固非無見。惟查
    ：（一）附表一編號二之互助會，總共為36人，原判決誤認
    係35人，自屬有誤。（二）起訴書記載被告虛構「乙○○」
    為附表一編號一互助會之會員、虛構「戊○○」為附表一編
    號二互助會之會員，惟經查證並無上開虛構加入之事實。而
    原判決對於被告是否虛列「乙○○」名義參加附表一編號一
    互助會部分，未予任何說明；關於虛列「戊○○」名義參加
    附表一編號二互助會部分，則認為有此虛構事實，與卷證資
    料不相符合，均有未當。（三）公訴人並未起訴被告以王瓊
    瑩名義冒標犯行，原判決認定被告以王瓊瑩名義冒標，惟未
    說明為何為起訴效力所及應併予審究。且就公訴人起訴就附
    表一編號一互助會被告冒標甲○○○部分，既未認定成立犯
    罪，惟未說明理由，亦未不另為無罪之諭知，亦有未洽。（
    四）被告並無就附表一編號二互助會冒用己○○○名義冒標
    之情事（理由見不另為無罪之諭知部分），原判決竟認定此
    部分亦有冒標，亦有未合。（五）原判決認定被告冒標使用
    之標單，係屬準私文書，惟於據上論斷欄，漏未引用刑法第
    220條第1項。被告就此部分提起上訴，對於冒標事實予以認
    罪，惟請求從輕量刑，經斟酌犯罪事實有所減縮，量刑宜予
    酌減，所提上訴非無理由，且原判決亦有可議，自應由本院
    將原判決此部分及所定執行刑均予撤銷，並就此冒標部分予
    以判決。爰審酌被告並無前案紀錄（參卷附本院被告前案紀
    錄表）、犯罪之動機、目的、手段、冒標之次數、金額、所
    生損害，犯後已於94年2月1日立具同意暨切結書表示將所領
    取先夫之月退俸於每年1月及7月用以償還互助會員（見原審
    卷第6161至65頁），並已依約償還部分金額，經告訴人甲○○○等陳述在卷等一切情狀，量處如主文所示之刑。又被告
    前未曾受有期徒刑以上刑之宣告，犯後已與告訴人等達成和
    解，願意償還欠款，因一時週轉之故而犯罪，經此論罪科刑
    教訓，應知警惕，當無再犯之虞，本院因認其所宣告之刑以
    暫不執行為適當，併予宣告緩刑5年，以啟自新。至被告上
    開偽造之標單，雖係其所有，且為供犯本件之罪所用之物，
    惟均於得標後丟棄而滅失，據其供明在卷（見原審卷第151
    頁），與其上偽造之署押，自均毋庸諭知沒收。
四、不另為無罪之諭知部分：
（一）公訴意旨另以：被告就附表一編號一互助會，尚以同前手
      法，冒用甲○○○名義冒標；就附表一編號二互助會，尚
      於89年9月5日，以相同方法而以告訴人己○○○之名義冒
      標，並均詐得會款，因認被告此部分亦涉有行使偽造準私
      文書及詐欺取財罪嫌。
（二）按犯罪事實應依證據認定之，無證據不得認定犯罪事實；
      不能證明被告犯罪者，應諭知無罪之判決，刑事訴訟法第
      154條第2項、第301條第1項分別定有明文。又事實之認定
      ，應憑證據，如未能發現相當證據，或證據不足以證明，
      自不能以推測或擬制之方法，為裁判基礎；再認定犯罪事
      實所憑之證據，雖不以直接證據為限，間接證據亦包括在
      內，然無論直接或間接證據，其為訴訟上之證明，須於通
      常一般之人均不致於有所懷疑，而得確信其為真實之程度
      者，始得據之為有罪之認定，倘其證明尚未達到此一程度
      ，而有合理性懷疑之存在時，即無從為有罪之認定，有最
      高法院40年台上字第86號、76年台上字第4986號判例可資
      參照。
（三）經查：
    １附表一編號一互助會，以甲○○○名義冒標部分：
      被告係冒用「王瓊瑩」（即甲○○○之女）名義冒標，已
      如前述，並非起訴書所指之甲○○○名義。
    ２附表一編號二互助會，以己○○○名義冒標部分：
      (1)告訴人己○○○雖前稱：被告有以其名義冒標，惟嗣於
        本院稱：89年9月5日開標時，其有在場，是以5,700元
        標到，但沒有拿到錢。告訴人甲○○○亦稱：此次經詢
        問被告說是己○○○以5,700元得標等情（見本院卷第3
        4頁），則此次既是告訴人己○○○親自到場開標，並
        以5,700元得標，即無所謂冒標可言，只是於得標之後
        ，被告未交付陳印美卿應得會款。
      (2)雖告訴人己○○○曾於偵查中稱：此互助借其參加二會
        ，標了一會，一會沒有標（見第65號偵查卷第34頁），
        但嗣於原審稱：五日會參加了二會，都是活會（見原審
        卷第122頁），可見其對於究竟有無標會，本身之記憶
        於陳述當時並非清晰。又於偵查中稱：有於90年2月5日
        標一會，但被告沒有給錢（見第18278號偵查卷第41頁
        反面），於原審稱：該會於90年3月5日由其得標，標息
        6,200元，但被告說會錢沒有收齊，故未給其現金，只
        開支票，不過支票沒有兌現等語（見原審卷第123頁）
        ，則其印象中較為深刻的是90年2月或3月5日，曾以6,
        200元得標，但沒有拿到會款。可見其於偵查及原審中
        對於此事之記憶有所混亂。嗣於本院請其表示意見時，
        經與告訴人甲○○○之陳述比對，乃予釐清實則89年9
        月5日其有於開標時到場，並以5,700元得標，只是沒有
        拿到錢。
      (3)另被告於立具給告訴人己○○○之切結書中載明：「甲
        方（即被告）於民國八十九年九月互助會開標日未經乙
        方（即告訴人己○○○）同意，擅自以乙方名義投標陸
        仟元，得款約伍拾陸萬元整」（見原審卷第131-1頁）
        。然此標息6,000元，顯與告訴人己○○○所言之5,700
        元不符，亦與告訴人甲○○○提出之標息資料（見原審
        卷第128頁）、壬○○○提出之互助會單（見本院卷第
        44頁）記載之5,700元不同。衡情當初被告忽而停標，
        告訴人等及被告心緒均未免仍處混亂，且一時所提出之
        互助會資料亦不齊全，因被告確有積欠告訴人等會款，
        遂依告訴人等要求書具切結書（見原審卷第131-1頁）
        或還款證明書（見原審卷第129至131頁），而未詳細確
        認比對究竟以何人名義冒標？何人係得標而未付清會款
        ？每次標息究係若干？此觀遭冒標之王瓊瑩所取得之還
        款證明書上並無冒標意旨之記載亦可知。故自難以上開
        切結書或還款證明書之記載，即認被告有冒標己○○○
        89年9月5日之互助會、或被告未以王瓊瑩之名義冒標。
    ３依上所述，尚難認被告有何上開冒標王瓊瑩、己○○○名
      義情事，此外復查無其他積極證據足資證明被告有何此部
      分犯行，自屬不能證明其此部分犯罪。惟公訴人既認與前
      揭有罪部分有連續犯之裁判上一罪關係，爰不另為無罪之
      諭知。
貳、無罪部分：
一、公訴意旨另以：被告意圖為自己不法之所有，基於概括犯意
    ，於互助會進行期間，附表一編號二互助會之會員己○○○
    以6,200元標得、丙○○○以4,800元標得、附表一編號三互
    助會之會員甲○○○於90年2月25日以7,000元得標，被告分
    別向其他會員收齊會款，竟未將借款交了得標會員，而予以
    侵占入己，因認涉有刑法第335條第1項侵占罪嫌。
二、按民法債編於88年4月21日修正公布，於第709條之1至之9增
    訂合會權利義務之相關規定，依民法債編施行法第36條第2
    項規定，自89年5月5日施行。於此之前，並無關於民間合會
    （互助會）之規定。民間合會之性質，在民法該次修正生效
    前，均依習慣予以適用。依民間習慣，民間合會乃會員與會
    首間締結之契約，會首取得請求各會員按期給付會款之債權
    ，並負責收齊會款及交付得標會員之債務。各會員僅於得標
    時，取得請求會首交付得標會款之債權，並非因其得標而當
    然取得得標會款之所有權，該項會款在會首交付與得標會員
    之前，屬會首所有，故會首於收齊會款後，拒不交付與會員
    ，而擅自花用，乃係債務不履行問題，不成立侵占罪（最高
    法院87年度台非字第255號、90年度台上字第1727號判決參
    照）。又依修正民法第709條之7第1項、第2項規定：「會員
    應於每期標會後三日內交付會款」「會首應於前項期限內，
    『代』得標會員收取會款，連同自己之會款，於期滿之翌日
    前交付得標會員」。惟上開規定既自89年5月5日始施行，又
    民法債編施行法第1條明定：「民法債編施行前發生之債，
    除本施行法有特別規定外，不適用民法債編之規定，其在修
    正施行前發生者，除本施行法有特別規定外，亦不適用修正
    施行後之規定」。是就此次增訂之合會規定，民法債編施行
    法中既無溯及既往之規定，則於89年5月5日以前成立之互助
    會，即不能適用現行民法合會之規定，仍應依先前之習慣及
    見解處理。
三、本件公訴人所指之附表一編號二、三互助會，均係於上開修
    正民法施行前即已起會，自應適用修法前之法律關係，亦即
    上開互助會為會員與會首間締結之契約，會首取得請求各會
    員按期給付會款之債權，並負責收齊會款及交付得標會員之
    債務。各會員僅於得標時，取得請求會首交付得標會款之債
    權，並非因其得標而當然取得得標會款之所有權，該項會款
    在會首交付與得標會員之前，屬會首所有，故會首於收齊會
    款後，拒不交付與會員，並不成立侵占罪。是公訴人所指之
    上開事實，雖據告訴人等指明在卷，並經被告坦承屬實，惟
    僅屬民法上之債務不履行，尚不成立侵占罪。此外復查無其
    他積極證據足以證明被告有何此部分侵占犯行，自屬不能證
    明其此部分犯罪。
四、原審認被告確有上開未給付得標會員會款之事實，而認成立
    侵占罪名。惟顯未注意上開互助會均成立於民法債編合會之
    規定施行前，且關於犯罪事實認定：被告就附表一編號二互
    助會，於90年2月5日冒用甲○○○、庚○○、壬○○○三人
    之其中一人名義以6,200元冒標。又同時認定附表一編號二
    互助會，於90年2月5日據丙○○○以4,800元得標，而經被
    告侵占會員繳交之會款，未交付得標人丙○○○。亦即就同
    一互助會，認定同一時間，同時既經被告冒標，又據被告侵
    占已得標會員之會款，就犯罪事實之認定顯有矛盾，顯不足
    採。被告關此部分提起上訴，雖未辯解不成立侵占罪，僅請
    求從輕量刑，惟原判決既有可議，自應就此部分予以撤銷改
    判，依法為無罪之諭知。
據上論斷，應依刑事訴訟法第369條第1項前段、第364條、第299
條第1項前段、第301條第1項、刑法第56條、第216條、第210條
、第220條第1項、第339條第1項、第55條、第74條第1款、罰金
罰鍰提高標準條例第1條前段，判決如主文。
本案經檢察官郭弘佑庭執行職務。
中　　華　　民　　國　　94　　年　　9 　　月　　30　　日
　　　　　　　　　刑事第三庭審判長法　官  洪光燦
  　　　　　　　　　　　　　      法　官  江振義
　　　　　　　　　　　　          法　官  王詠寰
以上正本證明與原本無異。
如不服本判決，應於收受送達後十日內向本院提出上訴書狀，其
未敘述上訴之理由者並得於提起上訴後十日內向本院補提理由書
（均須按他造當事人之人數附繕本）。
                                  書記官  劉  瑗
中　　華　　民　　國　　94　　年　　9 　　月　　30　　日
附錄：本案論罪科刑法條全文
刑法第216條
行使第210條至第215條之文書者，依偽造、變造文書或登載不實
事項或使登載不實事項之規定處斷。
刑法第210條
偽造、變造私文書，足以生損害於公眾或他人者，處五年以下有
期徒刑。
刑法第220條
在紙上或物品上之文字、符號、圖畫、照像，依習慣或特約，足
以為表示其用意之證明者，關於本章及本章以外各罪，以文書論
。
錄音、錄影或電磁紀錄，藉機器或電腦之處理所顯示之聲音、影
像或符號，足以為表示其用意之證明者，亦同。
稱電磁紀錄，指以電子、磁性或其他無法以人之知覺直接認識之
方式所製成之紀錄，而供電腦處理之用者。
刑法第339條
意圖為自己或第 3 人不法之所有，以詐術使人將本人或第 3 人
之物交付者，處五年以下有期徒刑、拘役或科或併科1000元以下
罰金。
以前項方法得財產上不法之利益或使第 3 人得之者，亦同。
前二項之未遂犯罰之。
附表一：本案被告所起互助會
┌──┬─────────────┬────┬────┬───┐
│編號│互助會起迄日期            │會員人數│ 會金   │底標  │
├──┼─────────────┼────┼────┼───┤
│ 一 │86年12月10日至90年1月10日 │38人    │ 2萬元  │2千元 │
│    │每月10日上午10時開標      │        │        │      │
├──┼─────────────┼────┼────┼───┤
│ 二 │87年6月5日至90年5月5日    │36人    │ 同上   │同上  │
│    │每月5日上午10時開標       │        │        │      │
├──┼─────────────┼────┼────┼───┤
│ 三 │88年6月25日至91年5月25日  │36人    │ 同上   │同上  │
│    │每月25日下午6時開標（採內 │        │        │      │
│    │標制）                    │        │        │      │
└──┴─────────────┴────┴────┴───┘
附表二：被告冒標互助會之情形
┌──┬─────────┬───┬────┬───┬────────┐
│編號│互助會起迄日期、會│被冒標│冒標日期│標息  │冒標金額        │
│    │員人數、會金      │會員  │        │      │                │
├──┼─────────┼───┼────┼───┼────────┤
│一  │86.12.10起至90.1. │先後每│89.11.10│7,500 │37,500          │
│    │10止，會員連會首人│次各冒│        │      │                │
│    │數38人，會金2萬元 │用「王├────┼───┼────────┤
│    │，底標2千元，每月 │瓊瑩」│89.12.10│7,500 │37,500          │
│    │10日上午10時開標。│、「廖│        │      │                │
│    │                  │劉秀梅├────┼───┼────────┤
│    │                  │」、「│90.1.10 │7,500 │37,500          │
│    │                  │庚○○│        │      │                │
│    │                  │」三人│        │      │                │
│    │                  │其中一│        │      │                │
│    │                  │人之名│        │      │                │
│    │                  │義    │        │      │                │
├──┼─────────┼───┼────┼───┼────────┤
│二  │87.6.5起至90.5.5止│先後每│89.12.5 │6,300 │82,200          │
│    │，會員連會首人數36│次各冒│        │      │                │
│    │人，會金2萬元，底 │用「王├────┼───┼────────┤
│    │標2千元，每月5日上│楊秀金│90.1.5  │6,000 │84,000          │
│    │午10時開標。      │」、「│        │      │                │
│    │                  │庚○○├────┼───┼────────┤
│    │                  │」、「│90.2.15 │6,200 │82,800          │
│    │                  │蔣林玉│        │      │                │
│    │                  │雲」三│        │      │                │
│    │                  │人其中│        │      │                │
│    │                  │一人之│        │      │                │
│    │                  │名義  │        │      │                │
│    │                  ├───┼────┼───┼────────┤
│    │                  │      │        │      │合計：361,500   │
└──┴─────────┴───┴────┴───┴────────┘
